臺灣高等法院刑事判決
108年度上訴字第3619號
上  訴  人  
即  被  告  徐詩涵



選任辯護人  林詠御律師(法扶律師）
上列上訴人即被告因誣告等案件，不服臺灣宜蘭地方法院107年
度訴字第541號，中華民國108年9月24日第一審判決（起訴案號
：臺灣宜蘭地方檢察署107年度偵字第6044號），提起上訴，本
院判決如下：
    主  文
原判決撤銷。
甲○○犯誣告罪，累犯，處有期徒刑參月。
    事  實
一、緣民國105年間，乙○○透過網路向甲○○洽購商品發生糾紛，
    甲○○因此心生不滿，明知乙○○未曾向他人指陳其是通緝犯、
    詐欺犯而涉嫌妨害名譽，竟意圖使乙○○受刑事追訴，先於10
    6年4月5日向臺灣宜蘭地方檢察署具狀，並接續於106年4月2
    0日在臺灣宜蘭地方檢察署偵查庭向檢察官誣指：乙○○於105
    年9月間，以臉書傳送訊息之方式，向董秀蘭、徐歆晴及林
    筑儀等人，指稱其是通緝犯、詐欺犯等不實事實，經董秀蘭
    、徐歆晴、林筑儀等人告知後，始悉上開誹謗情事云云，向
    臺灣宜蘭地方檢察署檢察官對乙○○提出涉犯妨害名譽罪嫌之
    刑事告訴，並於106年4月20日下午3時許之偵查庭內，為遂
    行上開對乙○○妨害名譽之誣告，基於偽證之犯意，於同日下
    午3時18分許以證人之身分作證時供前具結，而於上開案情
    有重要關係之事項，為與上開指述同一內容之虛偽陳述。嗣
    乙○○所涉上開妨害名譽案件，經臺灣宜蘭地方檢察署檢察官
    陳請臺灣高等檢察署檢察長核轉由臺灣新北地方檢察署檢察
    官以107年度偵字第2444號案件偵查後，於107年1月6日為不
    起訴處分確定。
二、案經乙○○訴由臺灣宜蘭地方檢察署檢察官偵查起訴。
    理  由
壹、證據能力：
    按被告以外之人於審判外之陳述，雖不符刑事訴訟法第159 
    條之1 至第159 條之4 規定，而經當事人於審判程序同意作
    為證據，法院審酌該言詞陳述或書面陳述作成時之情況，認
    為適當者，亦得為證據，刑事訴訟法第159 條之5 第1 項定
    有明文。本判決下列所引用被告以外之人於審判外陳述之供
    述證據部分，經檢察官及被告、辯護人表示同意有證據能力
    （本院卷第107至110頁），經本院審酌各該陳述作成時之情
    況，核無違法不當情事，因而認為適當，均有證據能力。至
    本院所引之其他非供述證據部分，經查並非違法取得，復與
    本案待證事實具有自然之關連性，均應有證據能力。
貳、認定犯罪事實所憑證據及理由：
一、訊據被告於本院審理時，固供承於上開時、地對乙○○提出妨
    害名譽之刑事告訴，指述並具結證稱乙○○曾發送臉書訊息向
    其友人董秀蘭、徐歆晴、林筑儀等人稱其是詐欺犯、通緝犯
    等情，然矢口否認涉犯誣告罪，辯稱其確實聽說乙○○對外宣
    稱其是通緝犯、詐欺犯，導致其女兒的不諒解，主觀上並無
    誣告之犯意云云。經查：
  ㈠被告於106年4月5日向臺灣宜蘭地方檢察署提出刑事告訴狀，
    表明對乙○○提出妨害名譽之告訴一節，有刑事告訴狀1件附
    卷可憑（他字第505號卷第1至2頁）；且被告於106年4月20
    日下午3時18分許，在臺灣宜蘭地方檢察署第一偵查庭先向
    檢察官指稱：乙○○於105年9月間曾以臉書傳送訊息之方式，
    向伊友人董秀蘭及女兒徐歆晴、林筑儀等人，指陳伊是通緝
    犯、詐欺犯等不實事實，經董秀蘭、徐歆晴、林筑儀等人告
    知後，始悉上開誹謗情事，要對乙○○提出妨害名譽之告訴；
    並以證人身分於供前具結，就上開案情有重要關係之事項證
    稱：「（問：乙○○是在臉書的何處說你是通緝犯、詐欺犯？
    ）她（按指乙○○）用私訊跟我女兒（按指徐歆晴、林筑儀）
    說的；(問：乙○○是在臉書的何處對董秀蘭說你是通緝犯、
    詐欺犯？)私訊，是乙○○跟董秀蘭的私訊；（問：你如何得
    知被告有對你女兒及董秀蘭說你是通緝犯及詐欺犯？）我兩
    個女兒（按指徐歆晴、林筑儀）都有打電話跟我講，另外董
    秀蘭也有跟我講，她們大約是在105年10月9日到15日之間跟
    我講的」等語，亦有卷附臺灣宜蘭地方檢察署106年4月20日
    訊問筆錄、證人結文足稽（他字第505號卷第6至8頁）。足
    認被告此部分供述與事實相符，堪予採憑。
  ㈡就被告上開所指乙○○以臉書訊息指稱伊是通緝犯、詐欺犯等
    內容乃非事實一節，業據乙○○於原審證稱：伊並不認識被告
    的女兒徐歆晴、林筑儀，是到106年4月20日在地檢署出庭時
    ，才知道被告女兒的姓名，也不認識被告的朋友董秀蘭，伊
    於105年9月有透過臉書向被告購買1件洋裝，伊匯款後被告
    一直沒有出貨，後來才退款給伊，被告是請董秀蘭匯款給伊
    ，伊覺得金額來源不明，有請銀行聯繫查證，才知道是由董
    秀蘭匯款，伊不認識董秀蘭、徐歆晴、林筑儀，也不知道她
    們的臉書帳號，不可能發臉書訊息給她們，而且伊與被告網
    路交易糾紛是發生於000年00月，伊是105年10月6日去報警
    ，告被告詐欺，不可能在105年9月間就傳訊息給被告的朋友
    、女兒，伊沒有與董秀蘭聯繫過，也沒有因為與被告間的購
    物糾紛而與被告的女兒討論等語明確（原審訴字卷第161頁
    背面至162、164頁），核與證人即被告之女林筑儀於偵訊時
    證稱：伊不認識乙○○，也沒有跟被告說過乙○○曾對伊說被告
    是通緝犯、詐欺犯等語相符（他字第311號卷第38頁），可
    見乙○○並未向董秀蘭、林筑儀、徐歆晴稱被告是通緝犯、詐
    欺犯，被告此節所指乃有不實。況被告向臺灣宜蘭地方檢察
    署對乙○○提出上開刑事告訴，經檢察官偵查後，已為不起訴
    處分確定，此亦有臺灣新北地方檢察署107年度偵字第2444
    號不起訴處分書在卷可佐（他字第311號卷第7至8頁），益
    見被告對乙○○所提上開刑事告訴之內容不實。
  ㈢雖被告辯稱並無誣告之犯意云云。然被告於偵訊時已供承：
    伊女兒及董秀蘭都沒有對伊說過乙○○指稱伊是通緝犯、詐欺
    犯，是乙○○的朋友「林橫」(諧音)對伊說的，伊女兒和董秀
    蘭都不知情等語（他字第311號卷第38頁）；佐以被告提出
    上開刑事告訴狀後，於檢察官偵訊時亦稱：「（問：可否提
    供被告有在臉書上說你是通緝犯及詐欺犯的資料？）我找不
    到」等語（他字第505號卷第6頁背面），均徵被告主觀上明
    知其所指述乙○○向董秀蘭、林筑儀、徐歆晴等稱其是通緝犯
    、詐欺犯而妨害其名譽一事為不實，猶執意以此向臺灣宜蘭
    地方檢察署對乙○○提出妨害名譽之刑事告訴，並稱「我要告
    她妨害名譽、誹謗」等語（他字第505號卷第6頁），欲使乙
    ○○受刑事處分而向檢察官申告，被告主觀上乃具有誣告之犯
    意甚明。
  ㈣另辯護人主張，被告罹患重度憂鬱症，身心狀況異於常人，
    是因乙○○與其家人、朋友有所聯繫，始誤認乙○○是在指稱其
    是詐欺犯、通緝犯云云。然查：
  ⒈被告於原審已供承：其罹患重度憂鬱症，但精神狀況仍可以
    陳述想要表達的事情，當時是因為（購物糾紛）被乙○○搞得
    要去自殺，徐歆晴、林筑儀跟其斷絕母女關係，又上新聞報
    導、不讓我生存，才會去告乙○○妨害名譽，後來想說一報還
    一報無法了結，就沒有去開庭，也不知道如何撤銷等語（原
    審訴字卷第70至71頁），此對照證人乙○○於原審證稱：伊已
    經付款，被告既沒有出貨，也不退錢，還說伊因為800元害
    死一個工讀生，然後傳送割腕的照片給伊，之後就封鎖伊等
    語，可見被告對乙○○提出妨害名譽刑事告訴之動機，實係因
    與乙○○間之網路購物所引發之糾紛而來。
  ⒉被告上開刑事告訴狀所附其女暱稱「徐可兒」與被告間於105
    年10月10日晚間8時46分許、9時01分許間之臉書通訊對話內
    容中，「徐可兒」稱：「反正不關我的事 我沒媽媽」、「
    我的事跟你沒關係 你來亂我就報警」等語（他字第505號卷
    第6頁）、及由暱稱「徐貝貝同學＝董秀蘭」之帳號發送予被
    告之臉書訊息，亦僅提及「同學也很多人被騙」等語，並無
    何與乙○○相關、或有何被告遭指為通緝犯、詐欺犯之內容，
    自難憑此認被告有何因而誤信或誤認之狀況。而證人林筑儀
    於偵訊時雖證稱：其與乙○○有接觸過，乙○○與被告有糾紛時
    ，「她們」曾經用臉書騷擾伊與妹妹（按指徐歆晴）等語（
    他字第311號卷第38頁），然由證人林筑儀此節所述，亦至
    多僅能認定乙○○於105年10月間與被告發生購物糾紛後，曾
    與林筑儀、徐歆晴姊妹聯繫，然證人林筑儀已明確證述其未
    曾向被告表示過乙○○指被告為通緝犯、詐欺犯如前述，遑論
    證人林筑儀所述之「聯繫」是於乙○○與林筑儀、徐歆晴之間
    ，林筑儀既未向被告轉述，亦無引起被告誤認之理。
  ⒊乙○○與被告友人董秀蘭固曾於105年10月9日透過通訊軟體LIN
    E聯繫，彼等之對話內容，係由董秀蘭（暱稱「徐貝貝同學＝
    董秀蘭」）主動傳訊息予乙○○稱：「你好，我是貝貝（按指
    被告）的同學」，乙○○回以：「還來」，「徐貝貝同學＝董
    秀蘭」再傳送：「就是匯款給你的人」，乙○○答稱：「這樣
    是詐欺您知道哦」、「我今天就會把款項匯回去給您」，「
    徐貝貝同學＝董秀蘭」即稱：「不好意思，你們的內幕我不
    清楚」，乙○○再回稱：「還有勸一下徐貝貝小姐出面處理，
    再不處理事情只會越搞越大」，「徐貝貝同學＝董秀蘭」傳
    送：「了解」等語後，乙○○即回以：「不好意思，謝謝您」
    等語（原審訴字卷第174頁），內容中並未顯示乙○○有何向
    董秀蘭指被告為通緝犯、詐欺犯之狀況，客觀上，更無因此
    使被告誤認乙○○曾於105年9月間對董秀蘭稱其為通緝犯、詐
    欺犯之可能。此外，乙○○雖曾於106年10月21日在臉書貼文
    稱：「不公開此賣家的（惡劣囂張行徑），實在對不起（被
    騙的買家），也怕FB洗版又有人被騙。FB：徐貝貝‧‧‧‧‧我
    也會報警處理討公道！（詐欺、毀謗、妨礙名譽）詐騙文跟
    劇情被她搞太亂了！」等語（原審訴字卷第179頁），然被
    告於106年4月5日即已向臺灣宜蘭地方檢察署提出刑事告訴
    ，此觀之狀載收文戳即明，上開貼文既係在被告對乙○○提出
    刑事告訴後所為，亦與被告提出本案妨害名譽告訴之動機無
    關；況觀之上開貼文內容，亦僅屬乙○○就其與被告間買賣糾
    紛之抱怨，105年9月間乙○○並未與被告有何糾紛，實難想像
    有何如被告刑事告訴中所指之向被告友人、親人指稱被告是
    詐欺犯、通緝犯之可能。
  ⒋綜上，辯護人此節所辯，自非可採。
二、按刑法第169條第1項之誣告罪，祇須具有誣告意思，及所告
    事實客觀上足以使人受刑事或懲戒處分，而其所為之申告復
    已達到於該管公務員時，即完全成立，性質上屬即成犯之一
    種，至其誣告之方式為告訴、告發、自訴或報告、陳情，均
    所不問。查被告故意違反自己明知之事實，向臺灣宜蘭地方
    檢察署虛構乙○○妨害其名譽之罪嫌，顯非出於懷疑或誤會，
    主觀上顯具有藉其所誣指之內容以謀使乙○○因此遭受詐欺刑
    事處分不利之誣告故意；客觀上，亦因其申告行為，使乙○○
    接受檢察官偵查而受有刑事處分之危險，其主觀上確實有誣
    告之犯意，至為明確。本案事證明確，被告誣告犯行堪以認
    定，應依法論科。
參、論罪：
一、核被告所為，係犯刑法第169條第1項之誣告罪、第168條之
    偽證罪。又按意圖他人受刑事處分，向該管公務員誣告案件
    ，告訴人於該案偵審中，先後所為虛構事實之陳述，屬遂行
    誣告之接續行為。該項陳述，如有經檢察官或法官以證人身
    分傳訊而具結之情形，即屬一行為同時觸犯誣告與偽證罪名
    ，應依想像競合犯規定，從情節較重之誣告罪處斷（最高法
    院101年度台上字第107號判決意旨參照）。本件被告意圖他
    人受刑事處分，向該管公務員誣告告訴人涉犯妨害名譽罪，
    並於檢察官偵訊時，同時以證人身分，就與案情有重要關係
    之事項，供前具結，而為相同之虛偽陳述，因該偽證與誣告
    行為均係侵害國家司法權正確行使之法益，並俱以虛偽陳述
    為犯罪之主要內容，僅因陳述時之身分不同而異其處罰。足
    認誣告行為人所為偽證行為係為實現或維持其誣告犯行所必
    要，二罪間具有重要之關連性，從行為人主觀之意思及所為
    之客觀事實觀察，依社會通念，其偽證與誣告間自具有行為
    局部之同一性，法律評價應認屬一行為同時觸犯數罪名較為
    適當，應論以想像競合犯，從情節較重之誣告罪處斷。公訴
    意旨雖僅於犯罪事實欄記載被告之誣告行為，並認被告係犯
    刑法第169條第1項之誣告罪，惟被告於提出刑事告訴之誣告
    犯行後，復於檢察官訊問時，以證人身分具結，就案情有重
    要關係之事項為虛偽之證述，係同時犯偽證罪，乃一行為觸
    犯誣告及偽證之裁判上一罪。檢察官雖僅就誣告罪部分提起
    公訴，然就偽證罪部分為起訴效力所及，本院自得加以審理
    。
二、累犯：
    被告前於101年間因詐欺案件，經臺灣宜蘭地方法院以102年
    度易字第77號判決後，上訴由本院以102年度上易字第2627
    號判決處有期徒刑3月、6月、6月、5月、5月，應執行有期
    徒刑1年8月確定，於103年12月3日起算刑期，至105年1月16
    日縮刑期滿執行完畢出監等情，有本院被告前案紀錄表在卷
    可稽（本院卷第54至55頁），被告於上開有期徒刑執行完畢
    後5 年內，故意再犯本件有期徒刑以上之罪，已合於刑法第
    47條第1 項所定累犯之要件；再依司法院大法官釋字第775
    號解釋意旨，審酌被告甫於105年1月16日執行完畢出監，而
    本案係基於網路購物所生糾紛，而予乙○○生詐欺之感進而衍
    生，與被告前所犯詐欺罪之罪質，顯有相當關聯，卻僅1年
    餘即再犯本案，顯見被告對前開已執行完畢之刑罰反應力薄
    弱，主觀惡性較重，因認有加重其刑之必要，爰予加重其刑
    。
肆、原判決撤銷之理由：
一、原審以被告犯罪事證明確而予論罪科刑，固非無見。惟：原
    判決認被告符合刑法第47條第1項累犯之規定，卻未依大法
    官釋字第775號解釋意旨審酌累犯加重其刑之核心規範目的
    ，乃在於行為人前因犯罪而經徒刑執行完畢或一部之執行而
    赦免後，理應產生警惕作用，返回社會後能因此自我控管，
    不再觸犯有期徒刑以上之罪，然行為人卻故意再犯後罪，足
    見行為人有其特別惡性，且前罪之徒刑執行無成效，其對於
    刑罰之反應力顯然薄弱，故認有必要加重後罪本刑至二分之
    一處罰，原審逕以被告所犯本案誣告罪名與執行完畢之詐欺
    案件之罪質、犯罪情節不同，即認無加重其刑之必要，自有
    未洽。被告上訴意旨矢口否認犯罪，業經本院指駁如前述，
    其上訴固非有據，然原判決既有上開可議之處，為本院依職
    權所審認，仍應由本院予以撤銷改判。且本案係因原判決適
    用法則不當而撤銷，依刑事訴訟法370條第1 項但書規定，
    並無不利益變更禁止原則之適用，附此敘明。
二、爰審酌被告不思理性處理與乙○○間之網路購物糾紛，竟虛偽
    申告乙○○犯罪，導致偵查機關不當發動偵查權，並使他人遭
    受刑事訴追審判之風險，無端耗費司法資源等犯罪動機、目
    的、手段與所生危害程度，與被告之犯後態度，暨被告之素
    行、國中畢業之智識程度、家中有罹病之母親與姐姐等家庭
    生活經濟狀況等一切情狀，量處被告有期徒刑3 月。本案之
    宣告刑，依刑法第41條第3項之規定，得易服社會勞動，依
    刑事訴訟法第479條第1項規定，由指揮執行之檢察官命令之
    ，併此敘明。
據上論斷，應依刑事訴訟法第369條第1項前段、第364條、第299
條第1項前段，判決如主文。
本案經檢察官張學翰提起公訴，被告上訴，經檢察官洪威華到庭
執行職務。
中    華    民    國   109    年    2     月    11    日
                  刑事第二十二庭審判長法  官  洪于智
                                      法  官  陳銘壎
                                      法  官  汪怡君
以上正本證明與原本無異。
如不服本判決，應於收受送達後20日內向本院提出上訴書狀，其
未敘述上訴之理由者並得於提起上訴後20日內向本院補提理由書
（均須按他造當事人之人數附繕本）「切勿逕送上級法院」。
                                      書記官  賴怡孜
中    華    民    國    109   年    2     月    13    日
附錄本案論罪科刑法條全文：
中華民國刑法第169條第1項
（誣告罪）
意圖他人受刑事或懲戒處分，向該管公務員誣告者，處 7 年以
下有期徒刑。
中華民國刑法第168條
（偽證罪）
於執行審判職務之公署審判時或於檢察官偵查時，證人、鑑定人
、通譯於案情有重要關係之事項，供前或供後具結，而為虛偽陳
述者，處 7 年以下有期徒刑。